【裁判字號】    95,交簡上,55
【裁判日期】    950620
【裁判案由】    公共危險
【裁判全文】
臺灣桃園地方法院刑事判決            95年度交簡上字第55號
上  訴  人
即  被  告  甲○○
                    國民
上列上訴人因被告公共危險案件，不服本院桃園簡易庭（刑事庭
獨任法官）於九十五年三月三十一日所為之九十五年度桃交簡字
第七二一號刑事簡易判決（原檢察官聲請簡易判決處刑案號：九
十五年度偵字第五二０一號），提起上訴，本院管轄第二審合議
庭判決如下：
    主  文
上訴駁回。
甲○○緩刑伍年。
    事實及理由
一、本案經本院審理結果，認第一審以被告甲○○犯刑法第一百
    八十五條之三之醉態駕駛罪，處罰金參萬元，如易服勞役，
    以三百元（即新臺幣九百元）折算一日。原審判決之認事用
    法及量刑均無不當，應予維持，並引用第一審判決書記載之
    事實、證據及理由（詳如附件之第一審判決書）。
二、上訴意旨（略以）：被告每月須繳納房貸、車貸及個人信用
    貸款，另尚有年幼子女須撫養，被告生活壓力及經濟負擔均
    鉅，被告實無力再繳納本件罰金，原審未就量刑等事實為審
    酌，另被告平日素行尚佳，並無犯罪前科紀錄，係因尾牙聚
    餐，於席間貪杯而犯下本件公共危險罪，被告犯後已深感懊
    悔，日後必當記取教訓，絕不再犯，爰具狀上訴請求緩刑，
    給予被告自新之機會等語。
三、按法官於有罪判決中，究應如何量處罪刑，抑或是否宣告緩
    刑等，均為實體法賦予審理法官裁量之刑罰權事項，法官行
    使此項裁量權，自得依據個案情節，參諸刑法第五十七條所
    定各款犯罪情狀之規定，於該法定刑度範圍內，基於合義務
    性之裁量，量處被告罪刑；至是否為緩刑之宣告，亦應形式
    上審究是否符合刑法第七十四條所定前提要件，並實質上判
    斷被告所受之刑，是否有以暫不執行為適當之情形等要件。
    質言之，法官為此量刑或緩刑宣告之裁量權時，除不得逾越
    法定刑或法定要件外，尚應符合法規範之體系及目的，遵守
    一般有效之經驗及論理法則等法原則，亦即應兼顧裁量之外
    部及內部性，如非顯然有裁量逾越或裁量濫用之違法情事，
    自不得任意指摘為違法，此亦為最高法院歷年多起判例所宣
    示之原則（參見最高法院八十年台非字第四七三號判例、七
    十五年台上字第七０三三號判例、七十二年台上字第六六九
    六號判例、七十二年台上字第三六四七號判例等）。本院以
    為，量刑或緩刑宣告與否之裁量權，乃憲法所保障法官獨立
    審判之核心，法院行使此項裁量權，亦非得以任意或自由為
    之，仍應受一般法律原理原則之拘束，即仍須符合法律授權
    之目的、法律秩序之理念、國民法律感情及一般合法有效之
    慣例等規範，尤其應遵守比例原則及平等原則之意旨，否則
    即可能構成裁量濫用之違法（另參見最高法院八十六年度台
    上字第七六五五號判決）。亦即如非有裁量逾越或裁量濫用
    之明顯違法情事，自不得擅加指摘其違法或不當，即使上級
    法院對下級法院裁量權之審查，亦應同此標準，此不僅在保
    障法官不受任何制度外之不當干涉，更保障法官不受制度內
    的異質干涉，此方符憲法第八十條所宣示獨立審判之真義，
    附此敘明。
四、訊據被告坦承原審判決認定其有罪之事實。經查原審判決，
    已審酌被告服用酒類不能安全駕駛之情形下，仍貿然駕駛車
    輛上路，危及道路交通安全、缺乏尊重其他用路人生命、財
    產安全之觀念，與被告之智識程度、素行、呼氣酒精濃度高
    達每公升一‧一六毫克，犯罪所生之危害及犯罪後坦承犯行
    等一切情狀，於法定刑一年以下有期徒刑、拘役或三萬元以
    下罰金之範圍內，量處被告罰金三萬元，並諭知易服勞役之
    折算標準，且未宣告緩刑，尚無證據證明有違憲法比例原則
    及平等原則之要求，原審刑罰裁量權之行使即無違法或不當
    之處。上訴意旨以被告每月須繳納房貸、車貸及個人信用貸
    款，另尚有年幼子女須撫養，被告生活壓力及經濟負擔均鉅
    ，無力繳納罰金，而以原審未就量刑事項為審酌等語指摘，
    本院以為，本案既係檢察官聲請簡易處刑，檢察官復未與被
    告協商具體刑罰種類，原審已參酌被告並無前科且坦承犯行
    、及前述之各項情狀，作為量刑之依據，上訴意旨以原審未
    就量刑等事實為審酌，其上訴顯無理由，原判決又無違法或
    不當之處，依法應予駁回。惟按被告係以同一酒醉駕車之行
    為，同時違反道路交通管理處罰條例第三十五條第一項第一
    款，及刑法不能安全駕駛罪，其行為既達應處以刑罰之程度
    ，則其法律效果當應較行政罰之效果為重（行政罰最重得處
    以新臺幣六萬元罰鍰），始為妥當。是司法實務上，如對之
    科以刑罰之罰金刑，因罰金與行政罰之「罰鍰」均為財產罰
    ，其等處罰之性質及種類均類似，除二者處罰之性質與種類
    不同，例如一為罰鍰、一為拘役或有期徒刑，一為記點、吊
    扣或吊銷駕駛執照等、一為罰金等情形，必須採用不同方法
    而為併合處罰，以達行政或刑罰目的所必要者外，概不得重
    複處罰，始符一行為不重覆處罰之現代民主法治國家基本原
    則（參見司法院大法官釋字第五０三號解釋意旨）。從而，
    如同一違反不作為義務之行為，同時科以罰金及罰鍰，則從
    其一重處罰之罰金已足達成處罰目的時，即不得再執行行政
    罰之罰鍰，以符憲法保障人民權利之意旨。參諸九十五年二
    月五日生效施行之行政罰法第二十六條第一項所定：「一行
    為同時觸犯刑事法律及違反行政法上義務規定者，依刑事法
    律處罰之。但其行為應處以其他種類行政罰或得沒入之物而
    未經法院宣告沒收者，亦得裁處之」之規定，更足證之。換
    言之，罰金刑應排除罰鍰之處罰，至其他關於罰鍰以外之行
    政罰，如記點、吊扣或吊銷駕駛執照等，因有其行政上之特
    殊考量，且與罰鍰、罰金係屬財產刑者之性質、種類均不同
    ，尚非不能與罰金刑併存，自屬當然。綜上所述，司法實務
    於量刑上應有此認知及共識，附此敘明。查被告同一酒駕行
    為，業經處以行政處罰，至少繳納新臺幣四萬九千五百元，
    有舉發通知單影本一件在卷足證，換言之，被告業經處以財
    產上之處罰，其行為因為在九十五年二月五日之前，雖無上
    述行政罰法之適用，實務上亦向認為重覆處以罰金刑，尚不
    違法，惟如前所述，究與「一行為不二罰」之憲法法理容有
    齟齬，本院以為，原審另處以罰金刑固不違法，惟為免發生
    重覆處罰之爭議，要求行政機關（監理站）退還罰鍰，不僅
    於法無據，實務上亦未見其例，無異緣木求魚，是寧以刑事
    處罰之相關機制解決此一爭議。查被告前無犯罪之紀錄，更
    未受過有期徒刑以上刑之宣告，有臺灣高等法院被告前案紀
    錄表一件附卷可查，又被告就其經濟負擔甚鉅等情，另提出
    其薪資表、房貸、車貸繳款單據、信用貸款還款明細等資料
    附卷為證，被告之父親因病須就醫追蹤治療及專人照顧等情
    ，亦有行政院國軍退除役官兵輔導委員會桃園榮民醫院診斷
    證明書一紙附卷足證，是被告之生活、經濟壓力均堪認沉重
    ，亦有被告住處之里長所出具之證明書一件附卷可證。本院
    寧信被告經此次刑之教訓，及上述行政罰罰鍰之處罰，當能
    痛定思痛，知所警惕，而認其應無再犯之虞，尤其被告如選
    擇執行罰金新臺幣九萬元，就其犯行，已至少付出十三萬九
    千五百元之重大代價，對被告已沉重不堪之經濟壓力，無異
    雪上加霜，此時所懲罰者，非僅被告個人，實質上等於罪及
    仰賴被告供養之被告父親及其妻孥等人。又被告如選擇執行
    易服勞役之刑，依原審諭知之折算標準，被告須服刑一百日
    ，亦即形同超過三個月有期徒刑之自由刑，無論對被告或其
    家人而言，更屬生命中無法承受之重，且實質上較之類此案
    件，自由刑部分，法院對初次犯之者，多僅處以拘役之刑，
    本件易服勞役結果，反有輕重失衡之憾。是尤其考量被告家
    人之處境，本院願予被告自新之機會，且社會大眾對於初犯
    本罪犯行，且有如上狀況之被告，暫緩執行其鉅額罰金刑，
    以避免造成更大且無從彌補之遺憾，當能將心比心接受。綜
    上所述，本案無論自特別或一般預防之刑罰考量目的，均認
    原審簡易判決所宣告之刑，以暫不執行為適當，爰併諭知緩
    刑五年，予被告自新之機會。
據上論斷，應依刑事訴訟法第四百五十五條之一第三項、第三百
六十八條、第一百八十五條之三，刑法第七十四條第一款，判決
如主文。
本案經檢察官林鈺雄到庭執行職務。
中    華    民    國    95     年    6    月    20    日
                        臺灣桃園地方法院刑事第六庭
                            審判長法  官  林  孟  宜
                                  法  官  陳  永  來
                                  法  官  錢  建  榮
以上正本證明與原本無異。
不得上訴。
                                  書記官  劉  寶  霞
中    華    民    國    95     年    6    月    20    日


司法院資訊處製作；財團法人民間司法改革基金會備份。
